【裁判字號】    89,訴,125
【裁判日期】    891228
【裁判案由】    損害賠償
【裁判全文】
臺灣板橋地方法院民事判決  八十九年度訴字第一二五號
    原      告    丁○○
    兼訴訟代理人  乙○○
    被      告    丙○○
                  甲○○
                  世騏建設股份有限公司
    法定代理人    劉炳輝
    訴訟代理人    羅翠慧律師
    複  代理人    李姝純律師
右當事人間請求損害賠償事件，本院判決如左：
    主    文
原告之訴駁回。
訴訟費用由原告負擔。
    事    實
甲、原告方面：
一、聲明：
（一）被告應連帶賠償原告乙○○新臺幣（下同）七十萬零三百九十七元，並自民國
      （下同）八十八年二月二十七日（土地合併登記日之翌日）起至清償日止，按
      年息百分之五計算之利息。
（二）被告應連帶賠償原告丁○○七十二萬六千五百三十八元，並自八十八年二月二
      十七日起至清償日止，按年息百分之五計算之利息。
二、陳述：
（一）原告二人持有坐落臺北縣板橋市○○段七０二地號土地持分三分之二，面積一
      百十四平方公尺（即原告每人各持分五十七平方公尺），於八十五年六月四日
      與被告世騏建設股份有限公司（下稱世騏公司）簽立合作興建大樓契約，並由
      被告世騏公司出資設計，並由其合併被告丙○○、甲○○共有土地同地段六八
      八、六八九、六九０、六九八地號土地，和其他地主所有之六九九、七００、
      七０一、七０三、七０四、七０五、七０六、七０七、七０八、七０九、七一
      ０地號土地三分之一部分，興建集合住宅大樓及店舖。雙方並約定，原告提供
      合建之土地，除原告取得房屋部分持有之基地持分外，其餘部分過戶給被告世
      騏公司轉作原告委託代建之工程款。
（二）合建物於八十七年十月十五日興建完成，並登記完備，土地於八十八年分割過
      戶給被告世騏公司所有，原告於領回土地、建物登記謄本計算，原告乙○○取
      得房屋部分持有之基地持分為三八．四二平方公尺，原告丁○○取得房屋部分
      持有之基地持分為三九．八五四平方公尺，之後才發現原告原持有之土地公告
      現值為每平方公尺一０七、五００元，於八十八年二月二十六日將原告應有土
      地轉作委託代建工程款之部分土地過告給被告世騏公司後，原告等原有之土地
      價值竟降低為每平方公尺八九、二七０元，而被告丙○○、甲○○原有之上開
      土地卻因合併原告及其他地主之土地，公告現值竟由每平方公尺六二、０００
      元增加到八九、二七０元。換言之，原告原有之高價土地價值，因被告丙○○
      、甲○○土地合併之因素造成永久性之利益損害，應由被告二人所獲得之利益
      返還填補。至於被告世騏公司係為原告委託代建房屋，兩造間有委任關係，其
      為原告等持有之土地代辦與其他地主土地合併、過戶、分割等事務，竟與被告
      丙○○等共同侵害原告利益，被告世騏公司自應與被告丙○○等人負連帶損害
      賠償責任。原告一併主張依侵權行為損害賠償請求權及不當得利請求權請求判
      決如訴之聲明，對於被告世騏公司部分，另依委任關係請求損害賠償。
（三）損害金之計算如下：
    １乙○○部分：
      原土地現值（每平方公尺一０七、五００元）－合併後土地現值（每平方公尺
      八九、二七０元）＝一八、二三０元
      一八二三０元ｘ（乙○○持有土地即三五八四平方公尺ｘ一０七二／一０００
      ００＝三八．四二平方公尺）＝七００、三九六．六元
    ２丁○○部分：
      原土地現值（每平方公尺一０七、五００元）－合併後土地現值（每平方公尺
      八九、二七０元）＝一八、二三０元
      一八二三０元ｘ（丁○○持有土地即三五八四平方公尺ｘ一一一二／一０００
      ００＝三九．八五四平方公尺）＝七二六、五三八．四元
（三）對被告答辯之陳述：
    １被告所提出之會議記錄只是說明土地要合併，但並未說明造成原告等人原有土
      地公告現值會降低，原告等人發現後跟被告世騏公司談判，當時公司郭祐福、
      劉炳輝都在場，對方同意將後面合併進來的土地多分配給原告等人，但事後並
      未履行。當時被告世騏公司為取信原告等人，還找來代書林旺根向地主們說明
      ，並分發給各地主土地公告現值合併前、後總值對照表，於該表上詳列各地主
      之土地面積均變大，各地主原有土地總價值不變，且說明各地主各持有之土地
      不會因合併土地而影響原有總值，原告等地主們相信後，始平息爭議，並同意
      一、二千元之微小差額互不找補。至於過被告所提出之被證三協議書，原告從
      未見過，更沒有在協議書上蓋章。
    ２兩造所立合建契約第六條第三項雖明文「甲乙雙方均不得以物價、地價之漲跌
      或其他理由．．要求調整或補貼」，此係指「市場上之市價」調整，即正常的
      市場物價、地價價值波動而言之約定，絕非被告片面所指，而使原告等地主應
      有財產上之價值而被剝削。
    ３原告二人最後取得土地持分面積確實各為六八．六三平方公尺，但其中一四．
      二五平方公尺是原告丁○○向被告世騏公司所購買，但被告世騏公司卻一起算
      入分配給原告二人之土地面積內，顯然不實。此外，雖然被告抗辯登記在原告
      二人名下之房屋面積有一六七．三六坪，超過雙方約定之面積達三三．三六坪
      ，但此部分原告是以每坪十八．五萬元購買，被告也另外向原告請求五百多萬
      元，原告仍然受有土地價值縮水之損失。
三、證據：提出計算書一份、協議書一份、土地公告現值對照表二份、驗算表一份為
    證，並聲請訊問證人呂文欽、簡素卿。
乙、被告世騏公司方面：
一、聲明：求為判決駁回原告之訴。
二、陳述：
（一）原告主張其所有土地之公告現值因合併土地而下降，所謂土地之公告現值因而
      下降，並非「權利」受侵害，而係「一般財產上損害」（純粹財產上損害、純
      粹經濟上損失），應檢討者乃民法第一百八十四條第一項後段及第二項之規定
      ，惟被告乃與原告合建，由原告提供土地，被告出資設計、施工，被告並未以
      背於善良風俗之方法加損害於原告，亦未違反任何保護他人之法律，原告依侵
      權行為主張損害賠償並無理由。又不當得利請求權之成立，須具備三要件：(1)
      受有利益，(2)致他人受損害，(3)無法律上原因。惟被告並未受有任何利益。
（二）被告從未與原告協議若土地合併後公告現值下降，將以後面合併進來的土地分
      配給原告作為補償：
    １證人呂文欽到庭證稱：「當初代書在多次協調會議上面，曾經說過前後土地合
      併，公告現值會有調整，就像四乘五或五乘四，結果都是二十，合併後我們的
      土地的總價值不會改變，．．，公告現值降低我最近才知道，．．當時信任公
      司所有沒有注意這件事。」，證人簡素卿亦稱：「．．印象中鄰代書有說我們
      該得的不會少，我們不會吃虧，會公平處理。」
    ２原告主張渠等於發現原有土地公告現值降低後，與被告談判，當時被告公司郭
      佑福、劉炳輝在場，被告同意將後面合併進來的土多分配給原告，但並未履行
      。由上述證人之證詞，並無法證明原告主張之事實，且證人均表示其是最近由
      原告處得知其等原有土地之公告現值下降，之前並不知悉公告現值會下降，足
      證原告主張渠等於發現公告現值下降後與被告公司談判之事，顯然不實在，且
      被告亦從未與原告等協議若土地合併後公告現值下降，將以後面合併進來的土
      地分配給原告作為補償，原告所言不實。因此，原告主張按照計算書，七０二
      地號原來是一七一平方公尺，合併後七０二號土地地主三人應取得土地二０六
      點七六平方公尺，再補貼伊等每人一一七六元云云，並無依據。
（三）原告與被告及其他地主合併土地時曾訂立協議書，雙方約定「立協議書人丙○○等三十三人所有坐落台北縣板橋市○○段六八八、七０七、七０八、七０九
      地號土地四筆（已歸同一宗建築物使用）願意合併為一筆，並依平均地權條例
      施行細則第六十五條第三項規定，以公告現值為計算標準變更共有人持分如左
      列表（差額係因除不盡所致，且均在一平方公尺以下，依法不視為移轉互不補
      貼屬實）。本協議書各共有人願意依左列表持分予以登記，互不異議，恐口無
      憑，特立此協議書為證。」而原告丁○○於合併前之持分價值為六百十二萬七
      千三百六十三元，合併後持分價值為六百十二萬六千九百五十三元，原告乙○○亦同，其合併前後之持分價值僅差距四百十元。
（四）被告與各地主訂立合建契約，就有關各地主分配所得之房屋坪數，即係依照其
      於合併前土地之公告現值總和加以分配，公告現值總和較高者，其所分得知房
      屋坪數亦較多，所謂「公司有人說不會讓地主吃虧，會公平處理」（證人簡素
      卿證詞），其意即在此。且依合建契約第六條第三項約定：「甲、乙雙方均不
      得以物價、地價之漲跌或其他理由，要求調整土地及建物權利分配或要求補貼
      」，原告提起本訴加以爭執，顯無理由。
（五）原告雖否認協議書印章之真正，惟查：
    １依兩造間訂立之合建契約特註事項第一項約定：「１甲方（即原告）各土地所
      有權人委託乙方（即被告）代刻印章乙枚。２前項私章由乙方負責保管專供辦
      理申請建築執照、使用執照及其他履行本約應辦各項手續之用。為辦上開手續
      ，乙方得另選任第三人代為辦理。乙方逾期使用甲方私章應負偽造文書之刑責
      。」協議書上所刻印章均是各地主為與被告合作合建集合住宅，授權由被告代
      刻印章，用以辦理合建過程中各項手續，被告並未盜刻、盜蓋印章。
    ２平均地權條例施行細則第六十五條第三項規定：「土地合併後，各共有人應有
      部分價值與其合併前之土地增值相等者，免徵土地增值稅。其價值減少者，就
      其減少部分課徵土地增值稅」，同條文第四項規定：「前三項土地價值之計算
      ，以共有土地分割或土地合併時公告土地現值為準。」協議書即是依上開法條
      規定，以土地合併時之公告土地現值為計算標準變更共有人之持分，各土地所
      有權人合併前、後之持分價值僅有些微差距，並未損害任何土地所有權人之權
      益。
（六）原告二人土地持分面積於第一次合併後會變大之原因：
    １依平均地權條例施行細則第二十四條第一項規定：「已規定地價之土地合併時
      ，其合併後土地之原規定地價或前次移轉申報現值，最近一次申報地價及當期
      公告土地現值，應予合併前各宗土地地價總和相等。」再依「土地合併改算地
      價原則」之規定：若合併前各宗土地當期公告土地現值不同者，其當期公告土
      地現值之計算公式為：合併前各宗土地公告現值之總和除以合併後土地總面積
      等於合併後公告現值單價。由此公式計算得出合併後之土地公告現值單價為每
      平方公尺八二三五六．七元（原告合併前之公告現值單價為一○七五○○元，
      被告丙○○、甲○○之土地合併前之公告現值單價為六四○○元）。
    ２據林旺根代書表示本件合併案係採價值合併法，即以「土地的總價值比例去計
      算原告應取得土地之權利，以原告原有土地價值當分子，合併後總價值當分母
      ，計算出原告合併後土地之權利範圍。」合併前原告二人及丁○○持有之土地
      價值為一七一平方公尺X一○七五○○元＝00000000元，以此換算原
      告等三人持有合併後土地六八八第號土地持分計七八七二／一○○○○○，合
      併後原告持有價值為二八三六平方公尺X七八七二／一○○○○○X八二三五六
      ．七＝00000000．七元，原告合併後取得之土地面積各為00000
      000／八二三五七／三＝七四．四一平方公尺，即因原告持有土地總價值於
      合併前後應相等（或相差極微），但因與後段土地合併之結果，導致公告現值
      單價由一○七五○○元降為八二三五七元，其持有土地面積才會變大為七四．
      四二平方公尺。
（七）本件合併案經三次土地合併過程後，復進行合建，依兩造間合建契約第六條第
      二項規定「土地．．本約土地持分之分配，按甲、乙雙方分得之主建物面積（
      依照地政機關登記面積）比例分配」，即採面積比例制，以地政機關核發建物
      測量成果圖主建物面積為分子，區分所有全部主建物總面積為分母，以此計算
      出原告之土地應有權利範圍。茲將原告二人所有之土地合併前後變化情形說明
      如下：
    １合併前：
      原告二人所有之土地係坐落臺北縣板橋市○○段七０二地號土地持分三分之二
      ，面積一百十四平方公尺（即原告每人各持分五十七平方公尺），公告現值為
      每平方公尺一○七、五○○元，持分總價值各為六、一二七、五○○元。
    ２合併後：
      (1)第一次合併（八十七年七月十五日）
        原告之土地與其他地主之土地合併，合併後變為六八八地號土地（面積為二
        八三六平方公尺），公告現值為每平方公尺八二、三五七元，原告二人持分
        各為十萬分之二六二四，持分面積各為七四．四二平方公尺，持分總價值各
        為六、一二八、七三一元。
      (2)第二次合併（八十七年九月十七日）
        原六八八地號土地再與其他地主之土地合併（面積為三○○七平方公尺），
        公告現值為每平方公尺八三、七三七元，原告二人持分各為十萬分之二四三
        二，持分面積各為七三．一三平方公尺，持分總價值各為六、一二三、七○
        七元。
      (3)第三次合併（八十八年二月十二日）
        第二次合併後之六八八地號土地再與其他地主之土地合併（面積為三五八四
        平方公尺），公告現值為每平方公尺八九、二七一元，持分各為十萬分之一
        九一五，持分面積各為六八．六三平方公尺，持分總價值各為六、一二六、
        九九○元。
（八）綜上所述，原告之土地公告現值單價會由一○七五○○元降為現今之八九二七
      ○元，完全是因為相關土地法規之規定所致，且歷次合併前後原告所有土地持
      分總價值均僅有些微差距（甚至有增加），合建後係依面積比例制計算原告應
      有部分之權利範圍，與土地合併無關，被告並無任何不當得利可言，更無原告
      所稱背信圖利他人之情事。原告之訴顯無理由。
（九）茲將本件合建情形再詳細說明如下：
    １各地主間係因合建而合併土地︰
      依系爭合建契約第一條約定「甲方（即原告）提供其所有座落板橋市○○段七
      Ο二地號之土地持份三分之二部分，面積計壹百壹拾肆平方公尺（詳以地政機
      關所記載面積為準）和699、700、701、703、704、705、706、707、708、709
      、710、688、689、690、698等十五筆地號所有權全部及702地號另持份三分之
      一部份合併設計與乙方（即被告）合建店舖、集合住宅大樓，乙方願出資並在
      甲方所有前項建築基地上設計、施工，並興建完成地下貳層、地上壹拾肆層，
      鋼筋混凝土造店舖集合住宅大樓，本宗提供合建之土地，除甲方取得房屋部分
      持有之基地持份外，其餘部分過戶予乙方，轉作甲方取得房屋委託乙方代建之
      工程款。」經確定地主願參與合建後，即進行土地合併事宜，而各地主之義務
      即提供土地，其權利乃將來可取得一定坪數之房屋暨依房屋主建物面積所佔持
      份之土地，被告除提供原有之698、688、689、6902地號土地參與合建外，尚
      負責興建房屋。
    ２合併土地階段各地主土地持份面積變化之緣由
      (1)公告現值改變之緣由
        依平均地權條例施行細則第二十四條第一項規定︰「已規定地價之土地合併
        時，其合併後土地之原規定地價或前次移轉申報現值，最近一次申報地價及
        當期公告土地現值，應與合併前各宗土地地價總和相等。」即合併前各宗土
        地之公告現值總和與合併後之土地公告現值總和應相等，而上開條文之子法
        「土地合併改算地價原則」規定「已規定地價之土地合併時，其合併後各宗
        土地之當期公告現值，最近一次申報地價及原規定地價或前次移轉現值，應
        依據平均地權條例施行細則第二十五（修正後條次變更為第二十四條）規定
        辦理改算。茲為統一省市計算方法，特訂定本規則。」若合併前各宗土地當
        期公告土地現值不同者，其當期公告土地現值之計算公式為︰合併前各宗土
        地公告現值之總和除以合併後土地總面積等於合併後土地總面積等於合併後
        公告現值單價，由以上條文規定得知，合併後土地之公告現值單價一定會有
        所調整，但合併前、合併後之土地公告現值總合並不會改變。
      (2)土地持份面積變化之緣由
        原告與被告及其他地主合併土地時曾訂立協議書，雙方約定「立協議書人丙○○等三十三人所有坐落台北縣板橋市○○段688、707、708、709地號土地
        四筆（已歸同一宗建築物使用）願意合併為壹筆，並依平均地權條例施行細
        則第六十五條第三項規定，以公告現值為計算標準變更共有人持份如左列表
        （差額係因除不盡所致，且均在一平方公尺以下，依法不視為移轉互不補貼
        屬實）。本協議書各共有人願意依左列表持份予以登記，互不異議恐口無憑
        ，特立此協議書為證。」復據林旺根代書到庭作證時表示本件合併案係採價
        值合併法，即以「土地的總價值比例去計算原告應取得土地之權利，以原告
        原有土地價值當分子，合併後總價值當分母，計算出原告合併後土地之權利
        範圍。」（見鈞院八十九年四月十二日言詞辯論筆錄），由以上敘述可知，
        因土地公告現值單價產生變化（每平方公尺82357元－83737元－89271元）
        ，為維持各地主合併後取得之土地持份總值與合併前原始土地總值不變（有
        些微誤差（0000－0000－000元）係因計算至小數點後第五位除不盡所致，
        且均在一平方公尺以下，依法不視為移轉互不補貼），各地主持份當然隨而
        產生變化，持份面積亦產生變更。
    ３合建階段原告係依其取得房屋之主建物面積決定其可取得之土地持份面積
      (1)依系爭合建契約第六條約定「土地及建物權利分配︰１、建築︰建築分配以
        甲方提供之基地興建地上壹拾肆層地下貳層大樓，甲、乙雙方分配甲方可由
        壹至柒層任選壹佰參拾肆坪面積，其餘歸乙方所有。分配含室內、陽台及當
        層樓電梯間、走道等面積。另地下一、二層甲方共可分得五個法定平面式二
        大停車位（地下壹層參個、地下貳層貳個），其餘歸乙方所有。不足一戶時
        ，則按雙方認可之價目表互相找補，分配之面積已地政機關登記面積為準。
        ２、土地︰本約土地持份之分配按甲、乙雙方分得之主建物面積（依照地政
        機關登記面積）比例分配。３、甲、乙雙方均不得以物價、地價之漲跌或其
        他理由，要求調整前項土地及建物權利分配或要求補貼。」即原告等可取得
        之土地持份面積係依其所分配房屋之主建物面積比例計算。
      (2)依合建契約原告等可分得一三四坪之房屋，惟現今登記在原告二人名下之房
        屋面積重共一六七‧三六坪，已逾三三‧三六坪，依雙方合意之價格每坪十
        八點五萬打九三折計算，即33.36×18.5×0.93=5,741,308元，原告就房屋
        多分配之面積換算結果尚需給付被告0000000元。
    ４末查，兩造間所以會合併土地，其最終目的係為合建，而「公寓大廈之區分所
      有權，主要之實用價值與經濟效用，首在專有部分之利用與管領，故合建分屋
      當然以區分所有建物面積多寡與位次優劣以決定雙方分配數額或比例」「地主
      之權益有無受損，即應探究其區分所有建物之面積、位置與層次是否確實依照
      契約本旨而為給付，換言之，是否依合建分屋比例分配計算取得其建物面積以
      為斷。倘若原告等三人依合建契約約定，其分配取得之區分所有建物面積並無
      短少，卻以其持有之土地持份面積或價值減少而請求損害賠償，似難謂有理由
      。」「原告分配取得房屋又持有土地面積，亦係依此『面積比例制』而為計算
      ，故如依合建契約約定分配，建物分配之面積與層次位置等並無爭議，申言之
      ，其整體區分所有權價值如符合契約約定，即另不生土地持份面積或價值有無
      增減價差之問題，從而，更與土地有無合併無因果關係。」（見林旺根代書所
      著合併之實務見解一文），即各地主間所計較者應為其是否取得依合建契約所
      約定之一定坪數之房屋面積，而所取得之土地面積則依房屋主建物面積換算土
      地持份而得，與土地合併無關。
三、證據：提出會議記錄一份、平均地權條例施行細則第二十四條第一項、第六十五
    條條文、土地合併改算地價原則第一條條文、協議書一份系爭合建契約第六條規
    定內容一份、原告等分得房屋面積一覽表、原告等多分配面積找補計算表為證，
    並聲請訊問證人林旺根。
丙、被告丙○○、甲○○方面：
    被告均未於言詞辯論期日到場，亦未提出書狀作何聲明及陳述。
    理    由
壹、程序部分
一、被告丙○○、甲○○經合法通知，均未於言詞辯論期日到場，核無民事訴訟法第
    三百八十六條各款所列情形，爰依原告之聲請，由其一造辯論而為判決。
二、原告於起訴後，基於同一基礎事實，追加以委任關係為請求權依據，請求被告世
    騏公司負損害賠償責任，依據民事訴訟法第二百五十五條第一項第二款規定，應
    予准許。
貳、實體部分
一、原告起訴主張：其二人持有坐落臺北縣板橋市○○段七０二地號土地持分三分之
    二，面積一百十四平方公尺，於八十五年六月四日與被告世騏公司簽立合作興建
    大樓契約（下稱系爭合建契約），並由其合併被告丙○○、甲○○共有土地同地
    段六八八等四筆地號土地，和其他地主所有之六九九等十一筆地號土地三分之一
    部分，興建集合住宅大樓及店舖。雙方並約定，原告提供合建之土地，除原告取
    得房屋部分持有之基地持分外，其餘部分過戶給被告世騏公司轉作原告委託代建
    之工程款。合建物於八十七年十月十五日興建完成，並登記完備，土地於八十八
    年分割過戶給被告世騏公司所有，原告於領回土地、建物登記謄本計算，原告乙○○取得房屋部分持有之基地持分為三八．四二平方公尺，原告丁○○取得房屋
    部分持有之基地持分為三九．八五四平方公尺，之後才發現原告原持有之土地公
    告現值竟由每平方公尺一０七、五００元降低為每平方公尺八九、二七０元，而
    被告丙○○、甲○○原有之上開土地卻因合併關係，公告現值竟由每平方公尺六
    二、０００元增加到八九、二七０元，被告世騏公司顯與被告丙○○二人共同侵
    害原告之利益，爰依侵權行為損害賠償請求權及不當得利請求權請求判決如訴之
    聲明，對於被告世騏公司部分，另依委任關係一併請求損害賠償。
二、被告則以：原告之土地公告現值單價會由一○七五○○元降為現今之八九二七○
    元，完全是因為相關土地法規之規定所致，且歷次合併前後原告所有土地持分總
    價值均僅有些微差距（甚至有增加），合建後係依面積比例制計算原告應有部分
    之權利範圍，與土地合併無關，被告並無任何不當得利可言，更無原告所稱背信
    圖利他人之情事，且所謂土地之公告現值因而下降，並非「權利」受侵害，而係
    「一般財產上損害」，而被告與原告合建，由原告提供土地，被告出資設計、施
    工，被告並未以背於善良風俗之方法加損害於原告，亦未違反任何保護他人之法
    律，原告依侵權行為主張損害賠償並無理由等語置辯。
三、查原告主張兩造訂有系爭合建契約，約定由原告提供合建之土地，除原告取得房
    屋部分持有之基地持分外，其餘部分過戶給被告世騏公司轉作原告委託代建之工
    程款。合建物興建完成後，原告始發現原持有之土地公告現值竟由每平方公尺一
    ０七、五００元降低為每平方公尺八九、二七０元，而被告丙○○、甲○○原有
    之上開土地卻因合併關係，公告現值由每平方公尺六二、０００元增加到八九、
    二七０元等事實，為為兩造所不爭執，並有原告提出之合建契約書、土地登記簿
    謄本、地價證明書等件附卷可稽，自應認定屬實。因此，本件爭點在於原告持有
    之土地公告現值降低，是否可歸責於被告，而得向其主張求償？
四、經查：
（一）依系爭合建契約第一條約定：「甲方（即原告）提供其所有座落板橋市○○段
      七Ο二地號之土地持份三分之二部分，面積計壹百壹拾肆平方公尺（詳以地政
      機關所記載面積為準）和699、700、701、703、704、705、706、707、708、
      709 、710、688、689、690、698等十五筆地號所有權全部及702地號另持份三
      分之一部份合併設計與乙方（即被告）合建店舖、集合住宅大樓，乙方願出資
      並在甲方所有前項建築基地上設計、施工，並興建完成地下貳層、地上壹拾肆
      層，鋼筋混凝土造店舖集合住宅大樓，本宗提供合建之土地，除甲方取得房屋
      部分持有之基地持份外，其餘部分過戶予乙方，轉作甲方取得房屋委託乙方代
      建之工程款。」依上約定，原告之義務即提供土地，其權利乃將來可取得一定
      坪數之房屋暨依房屋主建物面積所佔持分之土地，被告除提供原有之土地參與
      合建外，尚負責興建房屋。
（二）按平均地權條例施行細則第二十四條第一項規定︰「已規定地價之土地合併時
      ，其合併後土地之原規定地價或前次移轉申報現值，最近一次申報地價及當期
      公告土地現值，應與合併前各宗土地地價總和相等。」即合併前各宗土地之公
      告現值總和與合併後之土地公告現值總和應相等，而上開條文之子法「土地合
      併改算地價原則」規定「已規定地價之土地合併時，其合併後各宗土地之當期
      公告現值，最近一次申報地價及原規定地價或前次移轉現值，應依據平均地權
      條例施行細則第二十五（修正後條次變更為第二十四條）規定辦理改算。茲為
      統一省市計算方法，特訂定本規則。」若合併前各宗土地當期公告土地現值不
      同者，其當期公告土地現值之計算公式為︰合併前各宗土地公告現值之總和除
      以合併後土地總面積等於合併後土地總面積等於合併後公告現值單價。由以上
      條文規定得知，合併後土地之公告現值單價一定會有所調整，但合併前、合併
      後之土地公告現值總合並不會改變。
（三）原告與被告及其他地主合併土地時曾訂立協議書，雙方約定「立協議書人丙○○等三十三人所有坐落台北縣板橋市○○段688、707、708、709地號土地四筆
      （已歸同一宗建築物使用）願意合併為壹筆，並依平均地權條例施行細則第六
      十五條第三項規定，以公告現值為計算標準變更共有人持份如左列表（差額係
      因除不盡所致，且均在一平方公尺以下，依法不視為移轉互不補貼屬實）。本
      協議書各共有人願意依左列表持份予以登記，互不異議恐口無憑，特立此協議
      書為證。」，此有被告世騏公司提出之協議書一份可稽。另證人即林旺根代書
      到庭作證時表示本件合併案係採價值合併法，即以「土地的總價值比例去計算
      原告應取得土地之權利，以原告原有土地價值當分子，合併後總價值當分母，
      計算出原告合併後土地之權利範圍」（見本院八十九年四月十二日言詞辯論筆
      錄）。茲以被告提出且為原告所不爭執之附表，說明原告二人所有之土地合併
      前後變化情形如下：
    １合併前：
      原告二人所有之土地係坐落臺北縣板橋市○○段七０二地號土地持分三分之二
      ，面積一百十四平方公尺（即原告每人各持分五十七平方公尺），公告現值為
      每平方公尺一○七、五○○元，持分總價值各為六、一二七、五○○元。
    ２合併後：
      (1)第一次合併（八十七年七月十五日）
        原告之土地與其他地主之土地合併，合併後變為六八八地號土地（面積為二
        八三六平方公尺），公告現值為每平方公尺八二、三五七元，原告二人持分
        各為十萬分之二六二四，持分面積各為七四．四二平方公尺，持分總價值各
        為六、一二八、七三一元。
      (2)第二次合併（八十七年九月十七日）
        原六八八地號土地再與其他地主之土地合併（面積為三○○七平方公尺），
        公告現值為每平方公尺八三、七三七元，原告二人持分各為十萬分之二四三
        二，持分面積各為七三．一三平方公尺，持分總價值各為六、一二三、七○
        七元。
      (3)第三次合併（八十八年二月十二日）
        第二次合併後之六八八地號土地再與其他地主之土地合併（面積為三五八四
        平方公尺），公告現值為每平方公尺八九、二七一元，持分各為十萬分之一
        九一五，持分面積各為六八．六三平方公尺，持分總價值各為六、一二六、
        九九○元。
（四）由上過程可知，原告之土地公告現值單價會由一○七、五○○元降為現今之八
      九、二七○元，是因依據相關土地法規辦理土地合併所致，且歷次合併前後原
      告所有土地持分總價值均僅有些微差距（甚至有增加），被告並無任何不當得
      利或侵權行為之情事可言，被告世騏公司亦無原告所稱違反委任事務、圖利他
      人之情形。
（五）再就合建物完成後原告可取得之土地持份面積而言：
    １依系爭合建契約第六條約定「土地及建物權利分配︰１、建築︰建築分配以甲
      方提供之基地興建地上壹拾肆層地下貳層大樓，甲、乙雙方分配甲方可由壹至
      柒層任選壹佰參拾肆坪面積，其餘歸乙方所有。分配含室內、陽台及當層樓電
      梯間、走道等面積。另地下一、二層甲方共可分得五個法定平面式二大停車位
      （地下壹層參個、地下貳層貳個），其餘歸乙方所有。不足一戶時，則按雙方
      認可之價目表互相找補，分配之面積已地政機關登記面積為準。２、土地︰本
      約土地持份之分配按甲、乙雙方分得之主建物面積（依照地政機關登記面積）
      比例分配。３、甲、乙雙方均不得以物價、地價之漲跌或其他理由，要求調整
      前項土地及建物權利分配或要求補貼。」即原告等可取得之土地持份面積係依
      其所分配房屋之主建物面積比例計算。換言之，以地政機關核發建物測量成果
      圖主建物面積為分子，區分所有全部主建物總面積為分母，以此計算出原告之
      土地應有權利範圍。
    ２依合建契約原告等可分得一三四坪之房屋，惟現今登記在原告二人名下之房屋
      面積重共一六七‧三六坪，已逾三三‧三六坪（就超過部分另涉及原告是否應
      支付以每坪十八．五萬元計算之對價，現另案涉訟中），顯然被告並無違約之
      情事。
（六）由上可知，兩造所訂立之系爭合建契約第一條既已明定：「本宗提供合建之土
      地，除甲方取得房屋部分持有之基地持份外，其餘部分過戶予乙方，轉作甲方
      取得房屋委託乙方代建之工程款」，故原告於第三次合併後雖取得持分面積各
      為六八．六三平方公尺之土地，但依系爭合建契約第六條第二項規定，原告僅
      能取得按主建物即其所分配之房屋面積比例計算之基地持分，其餘土地則須過
      戶給被告世騏公司用以抵充工程款。而在系爭合建契約第六條第三項亦明文約
      定：「甲、乙雙方均不得以物價、地價之漲跌或其他理由，要求調整土地及建
      物權利分配或要求補貼」之情形下，原告自無從以所取得之土地公告現值單價
      下降為由，向被告世騏公司請求任何補貼。
五、綜上所述，原告現持有之土地公告現值雖有降低之事實，但此是因依據相關土地
    法規辦理土地合併所致，且歷次合併前後原告所有土地持分總價值均僅有些微差
    距，被告並無任何不當得利或侵權行為之情事可言，被告世騏公司亦無原告所稱
    違反委任事務之情形。此外，於合建物完成後，被告世騏公司已依約交付原告應
    取得之土地持分面積，原告依約亦無從以地價即土地公告現值單價下降為由，向
    被告世騏公司請求任何賠償。從而，本件原告所為之請求，顯無理由，應予駁回
    。
六、本件事證已臻明確，兩造其餘主張陳述及證據，於判決結果尚不生影響，遂毋庸
    一一論列，併此敘明。
七、結論：原告之訴為無理由，依民事訴訟法第三百八十五條第一項前段、第七十八
    條、第八十五條第一項，判決如主文。
中      華      民      國    八十九    年     十二     月    二十八    日
                                臺灣板橋地方法院民事第二庭
~B法  官  劉以全
右正本證明與原本無異。
如不服本判決，應於判決送達後廿日，內向本院提出上訴狀。
中      華      民      國    八十九    年     十二     月     三十     日
~B書記官  王麗珍


司法院資訊處製作；財團法人民間司法改革基金會備份。
